【裁判字號】    95,台上,3352
【裁判日期】    950621
【裁判案由】    違反貪污治罪條例
【裁判全文】
最高法院刑事判決            九十五年度台上字第三三五二號
    上  訴  人  台灣高等法院高雄分院檢察署檢察官
    上  訴  人
    即  被  告  甲○○
                        47號.
                丑○○
                        18樓.
    上 列一 人
    選任辯護人  蘇精哲律師
                徐建光律師
    上  訴  人
    即  被  告  寅○○
                        69號.
    選任辯護人  楊慧娟律師
    被      告  乙○○
                        55之.
                丙○○
                        77號.
                丁○○
                        10之.
                辛○○
                        號
                子○○
                        之26.
    共      同
    選任辯護人  謝曜焜律師
    被      告  壬○○
                        江71.
                癸○○
                        之8號.
                戊○○
                        3巷3.
                庚○○
    上 列一 人
    選任辯護人  黃陽壽律師
    被      告  己○○
                        162.
上列上訴人等因被告等違反貪污治罪條例案件，不服台灣高等法
院高雄分院中華民國九十四年十月十八日第二審更審判決（九十
四年度上更(二)字第一三三號，起訴案號：台灣澎湖地方法院檢察
署九十年度偵字第二三六號），提起上訴，本院判決如下：
    主  文
原判決撤銷，發回台灣高等法院高雄分院。
    理  由
本件原判決撤銷第一審關於上訴人即被告甲○○、丑○○、寅○
○，及被告乙○○、丙○○、丁○○、戊○○、辛○○、壬○○
、癸○○、子○○、庚○○、己○○部分之科刑判決，改判仍論
處甲○○、丑○○共同連續公務員明知為不實之事項，而登載於
職務上所掌之公文書，足以生損害於公眾罪刑；寅○○共同公務
員明知為不實之事項，而登載於職務上所掌之公文書，足以生損
害於公眾罪刑；及諭知乙○○、丙○○、丁○○、戊○○、辛○
○、壬○○、癸○○、子○○、庚○○、己○○等人無罪，固非
無見。
惟查：（一）科刑判決所認定之事實，與所採之證據，不相適合
，或理由論述前後齟齬者，即屬證據上理由矛盾，其判決當然為
違背法令。原判決於事實欄載稱「……市代會亦隨即於民國八十
六年五月二十九日，以澎馬代議字第○九一號函回覆市公所，請
市公所依決議辦理該筆款項之墊付，市公所再補辦預算收回歸墊
。經費由市代會自行審議通過後，市代會主席甲○○遂與代表乙
○○、丙○○、丁○○、戊○○、己○○、庚○○、辛○○、壬
○○、癸○○、子○○等十人開會研商如何運用。渠等明知該筆
經費係供『代表赴各地考察經建暨康樂活動』之用，乃經多次共
同協商，全體代表取得共識，決議前往大陸地區旅遊。主席甲○
○復決定以前往『台灣本島及東南亞各地康樂活動及觀摩』為名
義辦理經費核銷，並隨即指示內部作業，交由知情之代表會秘書
丑○○及組員寅○○二人負責辦理該等行程之規劃事宜……」（
見原判決第四頁第十一至二二行），係認定甲○○等十一人於上
揭經費由市代會審議通過後，即決議前往大陸地區旅遊，並由主
席甲○○決定以前往「台灣本島及東南亞各地康樂活動及觀摩」
為名義辦理經費核銷，內部作業交由知情之代表會秘書丑○○、
寅○○規劃等情。然依其理由欄所引用(1)乙○○供稱：「我確曾
於上屆任馬公市民代表期間，有與除副主席呂永泰以外之市代表
以及我本人等十一位代表赴大陸地區旅遊……。該次赴大陸地區
旅遊活動，原本係計劃赴東南亞旅遊，但行程中在香港時，甲○
○告訴我，因東南亞地區目前發生流行病，所以更改原訂計劃，
轉赴大陸地區旅遊」；(2)戊○○供稱：「我確曾於擔任第五屆市
民代表時參加市代會所辦理之大陸地區旅遊活動，其旅遊地點包
括杭州西湖等地，參加人員包括市代會全體十一席代表等人。…
…我只記得在出發前市代會人員曾通知將改往大陸地區旅遊」；
(3)己○○供稱：「……該次活動係由主席甲○○擔任領隊，市代
表副主席呂永泰留守外，餘十一位代表均參加。我記得出國前（
確實日期我不記得），在市代會小型會議室由主席甲○○主持出
國說明會時，由旅行社人員（蔡昭雄先生、陳美慧小姐）告知我
等東南亞因當地傳出疫情，旅遊行程是否要更改，而主席甲○○
亦徵詢在場與會代表是否同意更改行程，經討論後始決定至大陸
，我係此時始知悉更改行程至大陸。該次活動係前往大陸長江三
峽、武漢、杭州西湖等地，起訖時間為八十六年六月二十五日至
七月六日，承辦富翔旅行社老闆蔡先生及導遊陳小姐」等語（見
原判決第十頁第十八至二三行、第十一頁第七至二一行），其等
係供述該次旅遊原計劃前往東南亞地區，出發前或行程中始更改
前往中國大陸，與原判決所認定之犯罪事實，已不相適合。且與
理由欄另外援引已判決確定之蔡昭雄供稱：「……我是用高雄市
的金興旅行社名義承攬。……是代表會的丑○○通知我去代表會
了解舉辦旅遊情形，當時要去東南亞，我就先請金興旅行社規劃
及報價。……後來因為東南亞有疫情，所以代表會更改行程到大
陸。……出發前有辦說明會，是介紹大陸行程，但沒有全部出席
。……出國前在代表會時有甲○○、乙○○、戊○○、癸○○及
另外一、二位的代表決議更改行程，當時我有在場」、「……實
際我們辦的是大陸團的活動，出發之前就已經講好是大陸的活動
，行程是市代會要求我們改的，我們就配合……」、「……市代
會多次邀我至市代會討論改變出國行程，經市代表多人決議，其
中我僅記得參與討論者有甲○○、乙○○、戊○○、癸○○等市
代，遂要求我改變行程，安排至大陸旅遊。……」等語（見原判
決第十四頁），亦不盡一致。另原判決理由欄內所引述之丙○○
、丁○○、庚○○、辛○○、壬○○、癸○○、子○○、宋益青
、歐華生等人之供述（見原判決第十至十三頁倒數第十一行），
亦僅止於說明其等有參加前往中國大陸旅遊之事實。究如何認定
甲○○等十一人於上揭經費由市代會審議通過後，即決議行赴中
國大陸旅遊，而無前述於出發前或行程中始更改行程之情形，原
判決僅引錄上開被告之供述全文，卻未對其供述內容相互間有所
歧異之部分，應如何斟酌其他卷證資料為取捨，詳為闡述，以為
裁判之依據，自有理由矛盾之違誤。又原判決認定係由主席甲○
○決定以前往「台灣本島及東南亞各地康樂活動及觀摩」為名義
辦理經費核銷等事實，並未載明其所憑之證據及理由，亦有理由
不備之違法。（二）原判決認定卷附「澎湖縣馬公市市民代表會
國外出差旅費報告表」及「澎湖縣馬公市市民代表會粘貼憑證用
紙」，係秘書室內不知情之不詳姓名員工以甲○○等十一人之名
義所製作，並以「被告寅○○並無在上開文書為蓋章確認，亦無
證據證明該文書係其所製作」，而為寅○○此部分不成立犯罪之
認定（見原判決第七頁第十七至二十行、第二九頁第十五、十六
行）。然稽之卷內資料，寅○○於偵查中供稱「（十一人差旅費
是你代理報銷的？）是的」、「（印章如何來的？）是他們放在
我那裡，他們有出差，我們就會幫他們報」（見偵他卷<一>第一
五四頁）；再據蔡昭雄於偵查中陳稱「（實際上代表會支付你多
少團費？）新台幣<下同>六十八萬四千二百元，我有開收據給代
表會……是寅○○給我的」、「（有無另外向團員收取額外的團
費？）沒有，全部由代表會支付」（見同上卷第二二六頁）；及
丑○○於法務部調查局澎湖縣調查站供稱「（前述活動事後如何
報銷？）該次活動經費之報銷業務主要是由組員寅○○負責，我
祇負責審核報銷單據是否合乎報銷規定，之後即轉呈主席裁示，
其餘該活動相關報銷細節係由組員寅○○負責」（見同上卷第一
七一頁反面）。又「澎湖縣馬公市市民代表會粘貼憑證用紙」經
手人欄內所蓋之印文不明，是否為寅○○，應亦有究明之必要。
乃原判決未察，竟謂本件活動經費之報銷係秘書室內不知情之不
詳姓名員工以甲○○等十一人之名義所為，似與卷內證據資料不
符，有理由矛盾之違誤。（三）刑法第二百十三條公務員職務上
登載不實罪，係以公務員明知不實，故於其職務上所掌公文書予
以登載而言，其犯罪主體為職掌製作公文書之公務員。至同法第
二百十四條使公務員職務上登載不實文書罪，係公務員不知情或
受欺罔，而在職務上所掌公文書為不實登載，其犯罪主體則為凡
使公務員為不實登載之人均屬之，包括其身分亦為公務員之人在
內。故如無職掌製作公文書權限之公務員，利用有此權限之他公
務員之不知其事項之為不實而使之登載，該使為登載之人雖亦具
公務員之身分，僅能論以刑法第二百十四條之使公務員不實登載
罪，無論以同法第二百十三條之公務員登載不實罪之間接正犯之
餘地。然若公務員與使公務員為不實登載之行為人（包括具公務
員之身分者），均明知該事項為不實，縱公務員之登載係出於行
為人申請後始被動為不實之登載，亦因雙方均對事項之不實有所
共識，應已入於共犯範圍，均成立刑法第二百十三條之罪。一般
公務員之出差旅費報告表似應由出差人以其自己名義製作，再持
向其所屬機關報領出差旅費，該出差旅費報告表，除機關審核人
員審核部分外，應認為係出差人製作之私文書，而非其職務上所
掌之公文書。原判決認定甲○○為澎湖縣馬公市第五屆市民代表
會主席，丑○○為秘書，於其代表會秘書室不知情之不詳姓名員
工以甲○○等十一人之名義，製作「澎湖縣馬公市市民代表會國
外出差旅費報告表」及「澎湖縣馬公市市民代表會粘貼憑證用紙
」，檢附高雄香港間機票存根聯，並於報告表內記載八十六年六
月二十五日起至同年七月二日止，至亞庇、古晉、長屋、汶萊、
母祿國家公園、神山、呂拉渡假村、沙皮島等地康樂活動（實則
係前往大陸地區），再蓋用甲○○等十一人所留置於秘書室內之
印章於報告表具領人與出差人欄上向秘書室提出申請時，甲○○
、丑○○竟於職務上所掌之「澎湖縣馬公市市民代表會國外出差
旅費報告表」上，由丑○○於人事簽證欄、秘書欄，甲○○於主
席欄內，予以蓋章確認，據以核銷經費，認甲○○等十一人係赴
東南亞「考察經建暨康樂活動」，而據以核銷該筆經費，足生損
害於市代會經費執行、核銷帳目與歸墊之正確性，乃認甲○○、
丑○○二人係共犯刑法第二百十三條之罪，並以上開「澎湖縣馬
公市市民代表會國外出差旅費報告表」及「澎湖縣馬公市市民代
表會粘貼憑證用紙」，乃甲○○等十一人出差後報領出差費所具
之文書及附件，並非基於其市民代表職務上所掌之公文書，縱所
填載內容有不實，亦與刑法第二百十三條之構成要件不符，因認
甲○○等十一人此部分所為無成立該罪可言（見原判決第七頁事
實欄三、第二一頁理由欄三第十一行以下至第二二頁第六行、第
二九頁第四至十五行）。所為出差旅費報告表非屬公務員職務上
所掌管之公文書之論敘，固無不合，然本件國外出差旅費報告表
之製作人係黃明智等十一人，代表會秘書室職員應僅係基於服務
代表立場代為製作而已，再由丑○○審核，轉呈主席甲○○裁示
，據以核銷經費。則黃明智等十一人既係出差人，對於本件活動
經費之如何報銷，依事理自難諉為不知情。倘其他代表乙○○、
丙○○、丁○○、戊○○、辛○○、壬○○、癸○○、子○○、
庚○○、己○○等十人，與代表會主席甲○○、秘書丑○○均明
知上開出差旅費報告表所載內容為不實，雖甲○○、丑○○係於
各該代表持以報領（銷）出差旅費後始予以蓋章確認，依上說明
，能否謂無與代表會主席甲○○、秘書丑○○共犯刑法第二百十
三條之罪之適用，似不無研求之餘地。原判決未明白論敘，遽行
判決，亦有未洽。（四）刑事審判上之共同被告，係為訴訟經濟
等原因，由檢察官或自訴人合併或追加起訴，或由法院合併審判
所形成，其間各別被告及犯罪事實仍獨立存在。刑事訴訟法於九
十二年二月六日經總統公布增訂第二百八十七條之二規定：「法
院就被告本人之案件調查共同被告時，該共同被告準用有關人證
之規定」，並於同年九月一日施行。故共同被告對於其他共同被
告之案件而言，為被告以外之第三人，本質上屬於證人，為確保
被告對證人之詰問權，該具證人適格之共同被告於審判中，應依
法定程序，到場具結陳述，並接受被告之詰問，使有詰問該共同
被告現在與先前陳述之瑕疵的機會，然後再比較分別調查之結果
，取捨酌採為裁判之基礎，否則其陳述即不得作為認定被告犯罪
事實之判斷依據。本件歷審對甲○○等十一人之案件調查其他共
同被告時，未依前開規定適用人證之調查程序，俾使其他共同被
告立於證人之地位而為陳述，致有不當剝奪其等對於證人供述反
對詰問權之行使，其所踐行之訴訟程序，難謂適法。以上或係檢
察官、甲○○、丑○○、寅○○等上訴意旨所指摘，或為本院得
依職權調查之事項，應認原判決仍有撤銷發回更審之原因。至原
判決不另諭知無罪部分，基於審判不可分之原則，併予發回。
據上論結，應依刑事訴訟法第三百九十七條、第四百零一條，判
決如主文。
中    華    民    國  九十五  年    六    月  二十一  日
                      最高法院刑事第七庭
                          審判長法官  呂  潮  澤
                                法官  吳  昆  仁
                                法官  孫  增  同
                                法官  趙  文  淵
                                法官  吳      燦
      本件正本證明與原本無異
                                      書  記  官
中    華    民    國  九十五  年    六    月  二十六  日
                                                      v


司法院資訊處製作；財團法人民間司法改革基金會備份。
